臺灣板橋地方法院民事裁定　　　　　 100年度消債抗字第55號
抗　告　人　臺灣銀行股份有限公司
法定代理人　張明道
代　理　人　葉剛峰
相　對　人　林美雲
上列當事人間因消費者債務清理條例聲明異議事件，抗告人對於
中華民國100 年5 月13日本院100 年度事聲字第112 號第一審裁
定提起抗告，裁定如下：
    主  文
抗告駁回。
抗告程序費用新臺幣壹仟元由抗告人負擔。
    理  由
一、本件抗告意旨略以：本件原裁定認可之更生方案中，就抗告
    人之債權所設清償條件，將致抗告人之債權於更生方案中受
    償比例不若他債權人，惟連帶保證人與消費借貸借用人責任
    於法理上應無分軒輊，連帶保證之債權，既係得列入債權表
    行使權利之債權，本諸公允之原則，即不應使其劣後於其他
    債權，或就其行使設有限制。而未屆清償之債權，於更生程
    序中，與其他已屆清償期之債權，並無差別對待之正當性。
    我國學者通說認保證人受法院裁定更生或清算程序時，雖主
    債務未到期，然保證債務亦應視為到期。另參酌行政院金融
    監督管理委員會民國96年2 月5 日金管銀（一）字第096100
    00040 號函釋，其所謂支付學費應係指留學貸款而言，與系
    爭學生就學貸款有別。且依中華民國銀行公會會員授信準則
    第19條規定，於辦理核貸前應先辦理徵信，未經辦理徵信者
    ，不應核貸，則學生就學貸款無須查核信用，係政府為鼓勵
    學子向學之政策性貸款，金融機構無准駁與否之權利，自不
    屬銀行法第12條之1 規定之消費性貸款。故保證債務原則於
    「保證契約成立時」即已發生，而非於主債務人未履行債務
    時始發生，故自有消債條例第28條之適用而得列入更生債權
    ，且消債條例第30條規定允許當事人對於「將來求償權」的
    行使，該條所謂「裁定時之現存額」係指裁定時，現在尚有
    效存在之債權，及「附條件或期限」之債權。本條自應包括
    於法院裁定開始更生或清算程序前成立原具有期限利益之債
    權，及具有先訴抗辯權之債權。是原裁定損及抗告人之權益
    ，爰依法提起抗告，廢棄原裁定等語。
二、按消費者債務清理條例之制定，依該條例第1 條之規定，其
    乃為使負債務之消費者得依該條例所定程序清理其債務，以
    調整其與債權人及其他利害關係人之權利義務關係，保障債
    權人之公平受償，謀求消費者經濟生活之更生，進而健全社
    會經濟之發展，而更生聲請經准許後，其程序之遂行原以更
    生方案為其重心，該方案之適否認可，自應依該條例之立法
    目的而於消費者經濟生活之更生與債權人公平受償之保障間
    取得衡平，以避免債務人因恣意消費所造成之債務轉嫁予債
    權人負擔，或縱容投機不誠實之債務人奢侈浪費而予之算計
    濫用更生程序以規避其應負擔之償還責任，而於債務人有薪
    資、執行業務所得或其他固定收入之情形下，依該條例第64
    條之規定，在除有該條第2 項所定之情形外，法院如認更生
    方案之條件公允者，即得不經債權人會議可決，逕依債務人
    之聲請或依職權以裁定認可更生方案，是以如無該條例第63
    條第1 項或第64條第2 項情形，法院自應斟酌債務人之資力
    狀況、積欠債務之緣由、債務人所提更生方案之還款成數及
    是否有浪費之情事、債務人實際生活上有無特殊困難，及其
    所提更生方案是否使債權人受償金額不致過低等情狀而為更
    生方案之條件是否為公允之審認，以維該條例立法目的之達
    成。
三、次按銀行辦理自用住宅放款及消費性放款，已取得前條所定
    之足額擔保時，不得以任何理由要求借款人提供連帶保證人
    ；銀行辦理授信徵取保證人時，除前項規定外，應以一定金
    額為限；未來求償時，應先就借款人進行求償，其求償不足
    部分得就連帶保證人平均求償之；但為取得執行名義或保全
    程序者，不在此限；本條第1項規定之消費性放款係指對於
    房屋修繕、耐久性消費財產（包括汽車）、支付學費及其
    他個人之小額貸款，及信用卡循環信用等，此由銀行法第12
    條之1及行政院金融監督管理委員會金管銀(一)字第09610000
    040號函可資參照。又依銀行法第12條之1第1項、第3項前段
    規定，銀行就自用住宅放款及消費性放款求償時，應先就借
    款人進行求償，其求償不足部分始得就連帶保證人平均求償
    之。若銀行之債權屬自用住宅放款或消費性放款債權，則依
    銀行法上開規定，應先向主債務人求償，於求償不足額部分
    確定後，始可按實際不足額依更生方案所訂清償比例受清償
    ；更生方案依銀行法上開規定約定債權銀行受償條件，縱債
    權銀行不同意，亦不能因此認對該債權銀行有不公允情事，
    以貫徹銀行法第12 條之1第3項對連帶保證人特別保護之立
    法意旨（司法院民事廳消費者債務清理條例法律問題研審小
    組98年第1期民事業務研究會第13號參照）。又按連帶保證
    債務之債權人得於連帶保證之更生或清算程序中行使權利，
    申報債權；連帶保證契約成立時，連帶保證人即負連帶保證
    債務，至其是否代負履行責任及應負之金額若干，繫於主債
    務人於清償期屆至時是否清償而定（臺灣高等法院暨所屬法
    院99年法律座談會民執類提案第48號參照）。另參諸更生程
    序並無如清算程序中清算債權應予現在化之規定，附條件或
    附期限之更生債權，仍應以附條件、附期限之狀態於更生方
    案中受償（本條例第111條；張登科著，消費者債務清理條
    例第74、75頁參照）。
四、查參酌美國聯邦破產法之立法例，就學貸款如在更生方案所
    定清償期間屆滿後仍不免責，均有明文列於不免責債務，我
    國既未將就學貸款納入不免責債務，應屬立法政策之考量，
    就學貸款之保證債務亦應作相同解釋，是如允許銀行得向連
    帶保證人即債務人主張期前受償，即有悖於銀行法欲實現先
    向主債務人求償之程序正義及保障連帶保證人之旨，並稀釋
    其他債權人之債權，與消費者債務清理條例欲保障債權人之
    公平受償有違。則查，本件抗告人對第三人劉鄴鴻（即相對
    人長子）固有就學貸款債權新臺幣（下同）267,970元，而
    其清償期於101年8月1日屆至，相對人則係第三人劉鄴鴻上
    開債務之連帶保證人，此有抗告人陳報狀及所檢附之就學貸
    款放出查詢單、客戶放款明細查詢附卷可稽（見原審卷第21
    至第23頁、第59至第61頁），則抗告人對相對人之債權係就
    學貸款保證債權，而主債務人即第三人劉鄴鴻其就學貸款之
    預定清償期係101年8月1日，是抗告人所提供之就學貸款債
    權既尚未屆期，且亦未向主債務人求償，依前揭意旨，本件
    現無由令相對人代負履行之責，抗告人於清償期屆至時，亦
    應先向主債務人即第三人劉鄴鴻求償，求償不足額部分確定
    後，始可按實際不足額依更生方案內容受清償。是抗告人既
    尚未得向主債務人即第三人劉鄴鴻求償，其實際不足額部分
    顯然尚未確定，如允許抗告人得向連帶保證人即相對人主張
    於更生方案履行期間按申報債權時之債權額與其他債權人比
    例受償，即有悖於銀行法欲實現先向主債務人求償之程序正
    義及保障連帶保證人之旨，並稀釋其餘債權人之受償額，與
    消債條例欲保障債權公平受償之立法精神有違。從而，本件
    相對人既尚未開始代主債務人劉鄴鴻負履行責任，則本院司
    法事務官就異議人之就學貸款保證債務，以附條件方式列入
    前揭更生方案，依法洵無違誤。
五、綜上所述，抗告人之抗告理由，均非可採。原審裁定以債務
    人之更生方案非失公允，從而認定本院司法事務官依職權認
    可更生方案之處分，並無違誤。抗告意旨指摘原裁定不當，
    求予廢棄原審裁定，為無理由，應予駁回。
六、據上論結，本件抗告為無理由，依消費者債務清理條例第11
    條第2 項、第15條，民事訴訟法第495 條之1 第1 項、第44
    9 條第1 項、第95條、第78條，裁定如主文。
中    華    民    國    100   年    8     月    26    日
                  民事第三庭    審判長法  官  陳財旺
                                      法  官  楊千儀
                                      法  官  邱靜琪
正本係照原本作成。
本裁定除有涉及法律見解具有原則上之重要性者外，不得再抗告
。
中    華    民    國    100  年     8    月     26    日
                                      書記官  鄭美莉